---
title: "Practica1"
author: "Roger Pastor Juan"
date: "`r Sys.Date()`"
output: html_document
editor_options: 
  markdown: 
    wrap: 72
---

```{r setup, include=FALSE}
knitr::opts_chunk$set(echo = TRUE)
```

```{r}
library(extraDistr)

if (!require(modeest)) install.packages("modeest")
library(modeest) # Para calcular la moda

if (!require(LaplacesDemon)) install.packages("LaplacesDemon")
library(LaplacesDemon)

if (!require(MASS)) install.packages("MASS")
library(MASS)

if (!require(metRology)) install.packages("metRology")
library(metRology)

if (!require(jagsUI)) install.packages("jagsUI")
library(jagsUI)
```

## PRÁCTICA 1: ELEMENTOS ESTADÍSTICA BAYESIANA

### **Actividad 1:** Conciertos y asientos

¡Este fin de semana me voy de concierto a un festival! Al llegar a la
entrada con mis dos amigas nos encontramos con la siguiente situación:
solo hay $100$ sillas y se han vendido $120$ entradas, por lo que no hay
asientos para todas las personas. Sin entrar a valorar como se consigue
el asiento, es decir, asumiendo que se consigue de forma aleatoria,
considera la variable aleatoria que indica cuantas de mis amigas
(incluida yo) conseguimos asiento.

**Ayuda:** utiliza probabilidades condicionadas y ten cuidado con el
reemplazamiento.

Nuestra variable de interés será X que se representa como cuantos amigos
consiguen un asiento.

-   Calcula y representa su función de probabilidad.

Hay 4 posibles casos de X, $X = \{0,1,2,3\}$

Para $X=0$:

$$P(X=0)=P(S1^{c}) \cap P(S2^{c}) \cap P(S3^{c})$$

$$P(X=0)=\frac{20}{120} \cdot \frac{19}{119} \cdot \frac{18}{118}= \frac{57}{14042}=0.004$$
$$P(X=0)=0.004$$

Para $X = 1$:

$$
P(X=1)=P(S1 \cap S2^{c} \cap S3^{c}) + P(S1^{c} \cap S2 \cap S3^{c}) + P(S1^{c} \cap S2^{c} \cap S3)
$$

$$
P(X=1) = \\
    P(S1 | S2^{c} \cap S3^{c}) \cdot P(S2^{c} | S3^{c}) \cdot P(S3^{c}) + \\
    P(S1^{c} | S2 \cap S3^{c}) \cdot P(S2 | S3^{c}) \cdot P(S3^{c}) +\\
    P(S1^{c} | S2^{c} \cap S3) \cdot P(S2^{c} | S3) \cdot P(S3)
$$

$$
P(X=1) = 3 \cdot \left( \frac{100 \cdot 20 \cdot 19}{120 \cdot 119 \cdot 118} \right)
$$

$$
P(X=1) = 0.068
$$

Para $X = 2$:

$$
P(X=2)=P(S1 \cap S2 \cap S3^{c}) + P(S1 \cap S2^{c} \cap S3) + P(S1^{c} \cap S2 \cap S3)
$$

$$
P(X=2) = \\
    P(S1 | S2 \cap S3^{c}) \cdot P(S2 | S3^{c}) \cdot P(S3^{c}) + \\
    P(S1 | S2^{c} \cap S3) \cdot P(S2^{c} | S3) \cdot P(S3) +\\
    P(S1^{c} | S2 \cap S3) \cdot P(S2 | S3) \cdot P(S3)
$$

$$
P(X=1) = 3 \cdot \left( \frac{99 \cdot 100 \cdot 20}{118 \cdot 119 \cdot 120} \right)
$$

$$
P(X=2) = 0.3525
$$

Para $X=3$:

$$P(X=0)=P(S1) \cap P(S2) \cap P(S3)$$

$$P(X=0)=\frac{100}{120} \cdot \frac{99}{119} \cdot \frac{98}{118}= \frac{1155}{2006}=0.576$$
$$P(X=0)=0.576$$

-   Calcula y representa su función de distribución.

$$
F_{X}(x) = 
\left\{
\begin{array}{ll}
0, -\infty \le x \le 0 \\
0.004, 0 \le x \lt 1 \\
0.072, 1 \le x \lt 2 \\
0.4245, 2 \le x \le 3 \\
1, 3 \le x \le \infty \\
\end{array}
\right.
$$

```{r}
# Definir las secciones de x y F(x)
x <- c(-Inf, 0, 1, 2, 3, Inf)
F_x <- c(0, 0, 0.004, 0.072, 0.4245, 1)
x_plot <- c(-10, 0, 1, 2, 3, 10)
F_plot <- c(0, 0, 0.004, 0.072, 0.4245, 1)

# Graficar
plot(x_plot, F_plot, type = "s", lwd = 2, col = "blue", 
     xlab = "x", ylab = "F_X(x)", 
     main = "Función de Distribución Acumulativa (CDF)")
grid()
points(x_plot, F_plot, pch = 19, col = "red")
```

-   Calcula la probabilidad de que al menos una de nosotras haya
    conseguido (no importa cual) asiento utilizando la función de
    probabilidad.

$$
P(X \ge 1) = 1 - P(X \lt 1) = 1 - P(X=0)
$$

$$
P(X \ge 1) = 1 - 0.004 = 0.996
$$

-   Calcula la probabilidad de que al menos una de nosotras haya
    conseguido (no importa cual) asiento utilizando la función de
    distribución.

$$
P(X \ge 1) = F_{X}(3) - F_{X}(0) = 1 - 0.004 = 0.996
$$

-   La probabilidad de que una de nosotras se tome una bebida depende de
    si se sienta ($0.3$) o no ($0.6$). Sabiendo que he tomado algo,
    calcula la probabilidad de que me haya sentado.

$$
P(S|B) = \frac{P(B|S) \cdot P(S)}{P(B)} =  \frac{P(B|S) \cdot P(S)}{P(B|S) \cdot P(B) + P(B|S^{c}) \cdot P(S^{c})}
$$

$$
P(S|B) = \frac{0.3 \cdot \left( \frac{100}{120} \right)}{0.3 \cdot \left( \frac{100}{120} \right) + 0.6 \cdot \left( 1- \frac{100}{120} \right)}
$$

$$
P(S|B) = \frac{5}{7} \approx 0.7143
$$

-   A última hora se han apuntado dos amigos tardones. Sabiendo que
    nosotras nos hemos sentado las tres y que ellos beben siempre,
    calcula la probabilidad de que nos hayamos tomado algo todos.
    
$$
P(B|S) \cdot P(B|S) \cdot P(B|S) \cdot 1 \cdot 1 = 0.3 \cdot 0.3 \cdot 0.3 \cdot 1 \cdot 1 = 0.027
$$

### **Actividad 2:** Viajes y COVID

Mañana te vas de viaje a un país que te pide una prueba de antígenos
negativa para poder entrar. Aunque tu vacuna te da tranquilidad, ¿crees
que las personas que viven en ese país pueden estar tranquilas con tu
viaje allí? Dicho de otra manera, ¿cómo de posible es que tengas COVID
aunque hayas dado negativo en la prueba de antígenos? El siguiente guión
te ayudará:

-   Asume una incidencia de COVID de $100$ casos por cada $100.000$
    habitantes.
-   Según se refleja en el prospecto del test empleado, su sensibilidad
    (probabilidad de dar positivo si se está enfermo) es del $72 \%$ y
    su especificidad (probabilidad de dar negativo si no se está
    enfermo) es del $99 \%$.

$$
P(C) = 0.001 \ ; \ P(C^{c}) = 0.999 \\
P(+ | C) = 0.72 \ ; \ P(- | C) = 0.28 \\
P(+ | C^{c}) = 0.01 \ ; \ P(- | C^{c}) = 0.99 \\
$$

-   Calcula la probabilidad de tener COVID condicionado a que has dado
    negativo.

$$
P(C|-) = \frac{P(-|C) \cdot P(C)}{P(-)} =  \frac{P(-|C) \cdot P(C)}{P(-|C) \cdot P(C) + P(-|C^{c}) \cdot P(C^{c})}
$$

$$
P(C|-) = \frac{0.28 \cdot 0.001}{0.28 \cdot 0.001 + 0.99 \cdot 0.999} = 0.00028
$$

-   Observa cómo se actualiza la probabilidad de tener COVID tras
    conocer que has dado negativo. Valora el cambio.

Vemos que ahora la probabilidad de tener COVID es realmente baja
comparada con la inicial

Visto el resultado anterior te planteas si esta probabilidad de tener
COVID tras saber que has dado negativo es la misma en todas las
Comunidades, independientemente de su incidencia.

-   Valora si la probabilidad condicionada anterior variaría para otra
    persona de otra Comunidad en la que la incidencia fuera de $500$
    casos por cada $100.000$ habitantes.

$$
P(C) = 0.005 \ ; \ P(C^{c}) = 0.995 \\
$$

$$
P(C|-) = \frac{P(-|C) \cdot P(C)}{P(-)} =  \frac{P(-|C) \cdot P(C)}{P(-|C) \cdot P(C) + P(-|C^{c}) \cdot P(C^{c})}
$$

$$
P(C|-) = \frac{0.28 \cdot 0.005}{0.28 \cdot 0.005 + 0.99 \cdot 0.995} = 0.00014
$$

-   A la vista del resultado anterior ¿crees que es relevante que las
    pruebas de antígenos se recomienden solo a las personas con síntomas
    de COVID o crees que son igualmente recomendables,
    independientemente de que se presenten o no síntomas?

    Viendo los resultados creo que no es relevante casi que una persona
    sin sintomas se haga una prueba de antigenos.

Un familiar tuyo se ha hecho la misma prueba pero ha dado positivo.

-   ¿Cual es la probabilidad de que tenga COVID dado que ha dado
    positivo? Para calcular esta probabilidad, ¿has tenido que rehacer
    muchos cálculos o te ha valido una sola operación? Comenta el
    porqué.

    Ya conocemos la $P(C | -)$, por tanto podremos calcularlo con 1 sola
    operación:

$$
P(C|+) = 1 - P(C|-) = 1 - \frac{28}{98929} = 0.99972
$$

Como tu familiar no está de acuerdo con el resultado, se hace otra
prueba y da negativo.

-   Actualiza la probabilidad de tener COVID del apartado anterior
    condicionado ahora que en la segunda prueba ha dado negativo.
-   Compara la probabilidad anterior con la probabilidad condicionada
    que obtendrías de tener COVID en caso de que tu familiar se hubiera
    hecho ambos tests a la vez, con idéntico resultado a lo anterior (un
    positivo y un negativo).
    
$$
P(C|+,-) = \frac{P(-|C,+) \cdot P(C|+)}{P(-|+)} = \frac{P(-|C) \cdot P(C|+)}{P(-|C) \cdot P(C|+) + P(-|C^{c}) \cdot P(C^{c}|+)}
$$

$$
P(C|+,-) = \frac{0.28 \cdot 0.99972}{0.28 \cdot 0.99972 + 0.99 \cdot P(C^{c}|+)}
$$
Por ahora no podemos seguir con el calculo, por tanto calculamos $P(C^{c}|+)$:

$$
P(C^{c}|+) = \frac{P(+|C^{c}) \cdot P(C^{c})}{P(+|C^{c}) \cdot P(C^{c}) + P(+|C) \cdot P(C)}
$$

$$
P(C^{c}|+) = \frac{0.01 \cdot 0.999}{0.01 \cdot 0.999 + 0.72 \cdot 0.001}
$$

$$
P(C^{c}|+) = 0.9328
$$

Ya podemos seguir con los calculos anteriores:

$$
P(C|+,-) = \frac{0.28 \cdot 0.99972}{0.28 \cdot 0.99972 + 0.99 \cdot P(C^{c}|+)}
$$

$$
P(C|+,-) = \frac{0.28 \cdot 0.99972}{0.28 \cdot 0.99972 + 0.99 \cdot 0.9328}
$$

$$
P(C|+,-) = 0.2326
$$
