---
title: "Practica 5 - Modelos Bayesianos"
author: "Iker Cuadros Ruiz y Roger Pastor Juan"
date: "2024-10-24"
output: html_document
editor_options: 
  markdown: 
    wrap: 72
---

```{r setup, include=FALSE}
knitr::opts_chunk$set(echo = TRUE)
```

```{r}
library(extraDistr)

if (!require(modeest)) install.packages("modeest")
library(modeest) # Para calcular la moda

if (!require(LaplacesDemon)) install.packages("LaplacesDemon")
library(LaplacesDemon)

if (!require(MASS)) install.packages("MASS")
library(MASS)

if (!require(metRology)) install.packages("metRology")
library(metRology)

if (!require(jagsUI)) install.packages("jagsUI")
library(jagsUI)
```

## PRÁCTICA 5: SIMULACIÓN MCMC CON JAGS

### Actividad 1: Regresión logística con JAGS

En $1986$ tuvo lugar uno de los más trágicos accidentes de la era
espacial al explotar nada más despegar el transbordador espacial
Challenger. Por lo que se pudo analizar después, el accidente se podría
haber evitado si se hubiera conocido la alta probabilidad de fallo de
unas piezas clave que controlaban la presión cuando bajaba la
temperatura. Los siguientes datos muestran las temperaturas (en grados
Farenheit) que había en las $23$ ocasiones previas que había realizado
un lanzamiento y para cada una de ellas se presenta también el número de
juntas tóricas rotas (de $6$). Las juntas tóricas eran algo importante
para regular la presión en el momento del lanzamiento.

|                                |     |     |     |     |     |     |     |     |     |     |     |     |
|------|------|------|------|------|------|------|------|------|------|------|------|------|
| Temperatura                    | 66  | 70  | 69  | 68  | 67  | 72  | 73  | 70  | 57  | 63  | 70  | 78  |
| Número de juntas tóricas rotas | 0   | 1   | 0   | 0   | 0   | 0   | 0   | 0   | 1   | 1   | 1   | 0   |

|                                |     |     |     |     |     |     |     |     |     |     |     |
|------|------|------|------|------|------|------|------|------|------|------|------|
| Temperatura                    | 67  | 53  | 67  | 75  | 70  | 81  | 76  | 79  | 75  | 76  | 58  |
| Número de juntas tóricas rotas | 0   | 2   | 0   | 0   | 0   | 0   | 0   | 0   | 2   | 0   | 1   |

Tu objetivo será analizar este conjunto de datos utilizando **JAGS**
para simular de la muestra a posteriori con MCMC.

1.  Describe en detalle el modelo que te permite explicar el número de
    juntas tóricas rotas a través de la probabilidad de fallo en función
    de la temperatura. A la hora de asignar distribución inicial a los
    parámetros del modelo piensa que **JAGS**, la herramienta de
    simulación que vamos a utilizar, no permite el uso de distribuciones
    impropias ¿Qué propuesta de distribución inicial te parece adecuada
    para estos parámetros y válida en **JAGS**?
    
    Variable de respuesta: Número de juntas tóricas rotas
    
    Variable explicativa: Temperatura
    
    Como son conteos de juntas tóricas rotas sabemos que la variable de respuesta seguirá una distribución de Poisson y por tanto la regresión a aplicar será la de Poisson.
    
    Por tanto, el modelo podría adaptarse a lo siguiente:

```{r}
cat(
"model {
  
  # Definimos la verosimilitud
  for (i in 1:length(JUNTAS_ROTAS)) {
    JUNTAS_ROTAS[i] ~ dpois(lambda[i])
    log(lambda[i]) <- beta0 + beta1 * TEMPERATURAS[i]
  }
  
  # A priori
  beta0 ~ dnorm(0, 0.001)
  beta1 ~ dnorm(0, 0.001)
  
}", file="./jags_models/poissonReg.jags")
```

Con el modelo ya definido, definimos los argumentos que nos valdrán para ejecutarlo:

```{r}
datos <- list(JUNTAS_ROTAS = c(0,1,0,0,0,0,0,0,1,1,1,0,0,2,0,0,0,0,0,0,2,0,1),
              TEMPERATURAS = c(66,70,69,68,67,72,73,70,57,63,70,78,67,53,67,75,70,81,76,79,75,76,58))

iniciales <- function(){list(beta0=rnorm(1), beta1=rnorm(1))}

parametros <- c('beta0', 'beta1')
```

Una vez disponemos de los argumentos llamamos a JAGS para llevar a cabo la simulación:

```{r}
set.seed(1)

resul.pois <- jagsUI::jags(data = datos, inits=iniciales, parameters.to.save=parametros,
                           model.file = './jags_models/poissonReg.jags', 
                           n.chains=5, n.iter=10000, n.burnin=1000, n.thin=15)

resul.pois
```

2.  Utiliza **JAGS** para hacer inferencia sobre el modelo de regresión
    logística que acabas de describir.

3.  Valora la convergencia de la simulación utilizando la función
    `traceplot`.

```{r}
traceplot(resul.pois)
```

Tal y como anticipan los valores de rhat y n.eff la convergencia parece buena.


4.  Una vez simuladas las muestras de la distribución a posteriori de
    ambos parámetros podemos utilizarlas para hacer inferencia.
    Representa la estimación de la función de densidad de ambos
    parámetros del modelo y resume de la manera que te parezca
    conveniente su distribución a posteriori. Valora nuevamente si la
    pendiente $\beta_{1}$ es mayor o menor que $0$ y qué implicación
    tiene este resultado.

```{r}
plot(resul.pois)
```

5.  **JAGS** también puede ser utilizado para simular de distribuciones
    predictivas. Por ejemplo, en el mismo modelo que has corrido
    previamente, podrías añadir un par de líneas, una con la expresión
    que calcula el valor de la probabilidad (o simplemente su logit)
    para el valor que quieras predecir, y otra en la que generas el
    valor que quieres predecir a partir de la probabilidad anterior.
    Estima, utilizando **JAGS**, la distribución predictiva a posteriori
    del número de juntas tóricas rotas a $28$ grados Fahrenheit ¿Qué
    numero medio de juntas rotas esperarías encontrar en un cohete
    lanzado a esa temperatura?
    
```{r}

```
    

### Actividad 2: Modelización de conteos haciendo uso de JAGS

El archivo `mining.Rdata` contiene el número anual de accidentes
observados (vector `Count`) en minas de carbón de el Reino Unido durante
el periodo $1851$-$1962$. Adicionalmente, el vector `Year`, contiene el
año correspondiente a cada obseración del periodo de estudio. Esta
última variable ha sido centrada (con valores
$-55.5, -54.5, \dots , 55.5$) para evitar problemas de colinealidad con
el intercept. El objetivo de esta tarea es estudiar la evolución del
número de accidentes anuales como función del año del periodo de
estudio, obviando la estructura de dependencia temporal que pudiera
mostrar dicha serie.

1.  Describe en detalle un modelo que te permita explicar el número de
    accidentes anuales en minas británicas en función del año del
    periodo de estudio. Ten en cuenta nuevamente la limitación de
    **JAGS** en cuanto al uso de distribuciones impropias.

2.  Utiliza **JAGS** para hacer inferencia sobre el modelo de regresión
    que acabas de plantear.

3.  Valora la convergencia de la simulación utilizando la función
    `traceplot`.

4.  Interpreta los resultados obtenidos, fundamentalmente en relación al
    efecto del tiempo sobre el número de accidentes ¿De qué forma te
    parece que influyen los años sobre el número de accidentes? ¿Es
    dicha relación significativa? Da (e interpreta) un intervalo de
    credibilidad al $95\%$ para el parámetro que controla dicha
    relación.

5.  Genera una muestra de la distribución predictiva del número de
    accidentes predichos al año siguiente de concluir el estudio ¿Que
    probabilidad encuentras de que no haya ningún accidente ese año? ¿y
    $2$ o más?
