---
title: "Practica 5 - Modelos Bayesianos"
author: "Iker Cuadros Ruiz y Roger Pastor Juan"
date: "2024-10-24"
output: html_document
editor_options: 
  markdown: 
    wrap: 72
---

```{r setup, include=FALSE}
knitr::opts_chunk$set(echo = TRUE)
```

```{r}
library(extraDistr)

if (!require(modeest)) install.packages("modeest")
library(modeest) # Para calcular la moda

if (!require(LaplacesDemon)) install.packages("LaplacesDemon")
library(LaplacesDemon)

if (!require(MASS)) install.packages("MASS")
library(MASS)

if (!require(metRology)) install.packages("metRology")
library(metRology)

if (!require(jagsUI)) install.packages("jagsUI")
library(jagsUI)

if (!require(faraway)) install.packages("faraway")
library(faraway)
```

## PRÁCTICA 6: MODELIZACIÓN BAYESIANA AVANZADA

### Actividad 1: Diferencias entre operarios

A la hora de validar el funcionamiento de una máquina muchas veces se
plantea si se producen diferencias según el operario que está a su
cargo. El banco de datos `pulp` de la librería `faraway` estudia este
efecto, concretamente, contiene información sobre el brillo del papel
producido por una máquina en función del operario que la ha manejado.

Plantea un modelo lineal para la variable respuesta brillo del papel, en
el que el operario sea modelizado con un efecto aleatorio para valorar
la variabilidad atribuible a este factor. Utiliza *JAGS* para llevar a
cabo la inferencia sobre el modelo propuesto. Utiliza los estadísticos
proporcionados por *JAGS* para valorar la convergencia de la simulación
¿Encuentras que la principal fuente de variabilidad en el brillo de los
papeles es atribuible a cada papel en concreto o al operario que
manejaba la máquina?

```{r}
data <- pulp
data

brillo <- pulp$bright
operario <- as.numeric(factor(pulp$operator))
```

```{r}
cat(
'model{
  # Definimos la verosimilutud
  for (i in 1:length(DATOS_BRILLO)) {
    DATOS_BRILLO[i] ~ dnorm(mu[i], tau)
    mu[i] <- beta0 + beta1[OPERARIO[i]]
  }
  
  # A priori
  tau <- sigma^(-2)
  sigma ~ dunif(0, 100)
  
  beta0 ~ dnorm(0, 0.001)
  for (j in 1:4) {
    beta1[j] ~ dnorm(0, tauOp)
  }
  tauOp <- sigmaOp^(-2)
  sigmaOp ~ dunif(0, 100)

}'
, file = './modelos_jags/modelo1')
```

```{r}
datos <- list(DATOS_BRILLO = brillo, OPERARIO = operario)

iniciales <- function() {list(beta0 = rnorm(1), beta1 = rnorm(4), # Generamos 4 valores, 1 por operario
                              sigma = runif(1, 0, 100), sigmaOp = runif(1, 0, 100))}

parametros <- c('beta0', 'beta1', 'sigma', 'sigmaOp')

resul.brillo <- jagsUI::jags(data = datos, inits = iniciales, parameters.to.save = parametros,
                             model.file = './modelos_jags/modelo1', 
                             n.iter = 5000, n.burnin = 1000, n.chains = 3, n.thin = 12)
resul.brillo
```

## Actividad 2:

Los siguientes datos corresponden al número de fallos de distintas bombas hidráulicas junto
con el tiempo de funcionamiento de cada una de ellas (en miles de horas):

```{r}
fallos <- c(5, 1, 5, 14, 3, 19, 1, 1, 4, 22)
tiempo <- c(94.5, 15.7, 62.9, 126, 5.24, 31.4, 1.05, 1.05, 2.1, 10.5)
```

Nuestro objetivo será modelizar el número de fallos ocurridos por cada 1000 horas de uso,
pero cuidado, no tiene sentido modelizar dicho número directamente ya que si una máquina
ha funcionado más tiempo debería tener más fallos ¿no? Así pues, modelizaremos el número
de fallos asumiendo que su valor esperado es proporcional al tiempo de funcionamiento de
la máquina. Estos pasos te ayudarán en el proceso:

1. Formula un modelo que estudie el número de fallos de las bombas en función de su tiempo de uso, por cada 1000 horas. Utiliza JAGS para hacer inferencia y los estadísticos
proporcionados para valorar la convergencia

```{r}
cat(
'model{
  # Definimos la verosimilutud
  for (i in 1:length(DATOS_FALLOS)) {
    DATOS_FALLOS[i] ~ dpois(lambda*TIEMPO[i])
  }
  
  # A priori
  lambda ~ dunif(0, 1000)
  #lambda ~ dgamma(0.1, 0.1)
}'
, file = './modelos_jags/modelo2')
```

```{r}
datos <- list(DATOS_FALLOS = fallos, TIEMPO = tiempo)

iniciales <- function() {list(lambda = rgamma(1,0.1,0.1))}

parametros <- c('lambda')

resul.fallos1 <- jagsUI::jags(data = datos, inits = iniciales, parameters.to.save = parametros,
                             model.file = './modelos_jags/modelo2', 
                             n.iter = 5000, n.burnin = 1000, n.chains = 3, n.thin = 12)
resul.fallos1
```

*Dado que no tenemos información inicial, utiliza para $\lambda$ la previa de Jeffreys del parámetro
de la distribución de Poisson*

2. Una vez ajustado el modelo anterior nos planteamos que la tasa de fallos, por 1000
horas de uso, podría variar de máquina a máquina. En realidad se dispone de más
máquinas, aunque solo conocemos datos de éstas (siendo nuestro interés el cuantificar la
variabilidad entre máquinas). Modeliza esta nueva situación con un modelo jerárquico
(bayesiano) haciendo uso de JAGS, y sus estadísticos para valorar la convergencia
de la simulación ¿Qué modelo de los que has ajustado te parece más oportuno en
base al ajuste obtenido? ¿Encuentras diferencias entre máquinas según los intervalos
de credibilidad de cada una de las máquinas que has estudiado?

```{r}
cat(
'model{
  # Definimos la verosimilutud
  for (i in 1:length(DATOS_FALLOS)) {
    DATOS_FALLOS[i] ~ dpois(lambda[i]*TIEMPO[i])
  }
  
  # A priori
  for (i in 1:10) {
    lambda[i] ~ dgamma(alpha, beta)
  }
  
  alpha ~ dexp(0.01)
  beta ~ dexp(0.01)
}'
, file = './modelos_jags/modelo3')
```

```{r}
datos <- list(DATOS_FALLOS = fallos, TIEMPO = tiempo)

iniciales <- function() {list(lambda = rgamma(10,0.1,0.1), alpha=rexp(1, 0.01), beta=rexp(1, 0.01))}

parametros <- c('lambda', 'alpha', 'beta')

resul.fallos1 <- jagsUI::jags(data = datos, inits = iniciales, parameters.to.save = parametros,
                             model.file = './modelos_jags/modelo3', 
                             n.iter = 5000, n.burnin = 1000, n.chains = 3, n.thin = 12)
resul.fallos1
```

