---
title: "Practica 3 - Modelos Bayesianos"
author: "Iker Cuadros Ruiz"
date: "2024-10-24"
output: html_document
---

```{r setup, include=FALSE}
knitr::opts_chunk$set(echo = TRUE)
```

```{r}
library(extraDistr)

# install.packages("modeest")
library(modeest) # Para calcular la moda

```
## Práctica 3

### Actividad 1:

Para cada una de las situaciones que se describen a continuación construye un modelo probabilístico apropiado, enumerando: la variable de interés, su distribución de probabilidad
correspondiente, los datos, el parámetro de interés y los valores posibles posibles que puede
tomar.

**Escenario 1:** Estimación de la altura media de los alumnos de la ETSE

Se pretende estimar la altura media de los alumnos de la ETSE, con ese objetivo recogimos la
altura de cada uno de los alumnos de un grupo de prácticas de Modelos Bayesianos. Dichas
alturas son: (168, 174, 182, 167, 168, 155, 154, 164, 154, 160, 176, 165, 149, 160, 177, 150,
179, 174). Asumiremos la desviación típica de las alturas de los alumnos de la ETSE como
un valor conocido e igual a 10 unidades.

- Variable de Interés: $X$ -> Altura, en cm, de los alumnos de la ETSE

- Distribución de Probabilidad: $X \sim N(\mu, \sigma^2 = 10^2)$

- Datos: listado comn 18 alturas (168, 174, 182, 167, 168, 155, 154, 164, 154, 160, 176, 165, 149, 160, 177, 150, 179, 174)

- Parámetro de Interés: $\mu$ (media de alturas, en cm, de los alumnos de la ETSE)

- Valores posibles que puede tomar: $\mu \in R^+$

**Escenario 2:** Estimación del número medio de palabras en una página de Game
of Thrones

Estamos interesados en estimar el número medio de palabras por página del libro Game of
Thrones. Para ello se toma una muestra aleatoria de 10 páginas del libro donde se observan
los siguientes números de palabras por página: (103, 94, 96, 95, 103, 116, 97, 87, 114, 101,
90, 96, 83, 72).

- Variable de Interés: $Y$ -> Número de palabras por página

- Distribución de Probabilidad: $Y \sim Poisson(\lambda)$

- Datos: Muestra aleatoria de 14 páginas donde se observan
los siguientes números de palabras por página (103, 94, 96, 95, 103, 116, 97, 87, 114, 101,
90, 96, 83, 72).

- Parámetro de Interés: $\lambda$ (media de palabras por página)

- Valores posibles que puede tomar: $\lambda \in N^+$

**Escenario 3:** Estimación de la frecuencia de paso de la línea 63 por el Campus
de Burjassot

Queremos estudiar la frecuencia de paso de los autobuses de la línea 63 por el campus de
Burjassot. Para ello se recoge el tiempo entre llegadas de los autobuses a la parada situada
frente al campus. Dichos tiempos en minutos son: (15.7, 16.9, 22.8, 12.1, 36.1, 22.5, 12.9,
14.6, 26.2, 15.6). Asumiremos que los tiempos de llegada son completamente independientes
entre sí, por lo que la distribución de tiempos entre llegadas se adecúa a una distribución
exponencial

- Variable de Interés: $Z$ -> Tiempo entre llegadas de los autobuses

- Distribución de Probabilidad: $Z \sim Exp(\lambda)$

- Datos: Tiempo entre llegadas de los autobuses a la parada situada
frente al campus. (15.7, 16.9, 22.8, 12.1, 36.1, 22.5, 12.9,
14.6, 26.2, 15.6)

- Parámetro de Interés: $\frac{1}{\lambda}$ (media de tiempo entre llegadas de los autobuses)

- Valores posibles que puede tomar: $[0, +\infty)$

### Actividad 2:

Volviendo al escenario 1 de los descritos en la actividad anterior, y haciendo uso del formulario de estadística bayesiana que tenéis disponible en el aula virtual resuelve las siguientes
cuestiones:

**1.-** Plantea una distribución previa conjugada para la altura media de los alumnos de la
ETSE que asuma que dicha altura está en torno a 170 cm, con una desviación típica
de 2 cm, y obtén la distribución a posteriori correspondiente.

*Hecho en las hojas*

**2.-** Representa las distribuciones a priori y a posteriori de la altura media de los alumnos
de la ETSE obtenidas en el apartado anterior.

```{r}
mu.prio <- 170
sd.prio <- 2

mu.post <- 7226/43
sd.post <- sqrt(100/43)

x <- seq(155, 195, length.out = 100) # Valores de x

# Calculamos las dist. a priori y a posteriori
dist.priori <- dnorm(x, mean = mu.prio, sd = sd.prio)  # Densidad normal estándar
dist.posteriori <- dnorm(x, mean = mu.post, sd = sd.post)

plot(x, dist.priori, type = "l", col = "blue", lwd = 2, 
     main = "Densidad de la distribución normal",
     xlab = "x", ylab = "f(x)",
          ylim = c(0, 0.4))
lines(x, dist.posteriori, col = 'green', lwd = 2)

legend("topright", legend = c("Distribución a priori", "Distribución a posteriori"),
       col = c("blue", "green"), lwd = 2)

```

**3.-** Describe la distribución a posteriori:

- mediante estimaciones puntuales tales como la media a posteriori, la moda a posteriori
y la mediana a posteriori;

```{r}

# Genero valores de la distribución a posteriori
datos.posteriori <- rnorm(500, mean = mu.post, sd = sd.post)

media <- mean(datos.posteriori)
moda <- mlv(datos.posteriori, method = 'kernel') # 'kernel' porque son datos continuos, sino 'mfv'
mediana <- median(datos.posteriori)

print(paste('La media es: ', media))
print(paste('La moda es: ', moda))
print(paste('La mediana es: ', mediana))

```

- mediante un intervalo creíble del 95 % para la altura media

```{r}

# Calculamos los cuantiles al 2.5% y 97.5%
q025 <- qnorm(0.025, mean = mu.post, sd = sd.post)
q975 <- qnorm(0.975, mean = mu.post, sd = sd.post)

print(paste('El Intervalo de Credibilidad al 95% es: [', q025, ':', q975 ,']'))
```

**4.-** Contrasta si la estatura media de los alumnos de la ETSE es inferior a 165 cm, la altura
media de los alumnos de la UV. Muestra ambas probabilidades posteriores utilizadas
en el contraste en una figura.

$H_0: \mu \lt 165$
$H_a: \mu \ge 165$

```{r}
prob_post <- pnorm(165, mean = mu.post, sd = sd.post)
prob_post
```

$P(\mu \lt 165 | datos) = 0.0235$ 

Se rechaza la hipótesis nula

**5.-** Obtén la distribución de la altura de un nuevo alumno cualquiera de la ETSE, tanto
antes como después de haber observado los datos.

Antes de haber observado los datos lo que se debe hacer es comprobar su distribución predictiva a priori.

La distribución predictiva a priori para una normal de la cual se conoce su varianza es la siguiente:

$$x^* \sim  N(\nu, \sigma^2 + \tau^2)$$
$$x^* \sim  N(170, 10^2 + 2^2)$$
$$x^* \sim  N(\mu=170, \sigma^2=104)$$

```{r}

mu.pred.prio <- 170
sd.pred.prio <- sqrt(104)

x <- seq(100, 250, length.out = 1000)

dist.pred.priori <- dnorm(x, mean = mu.pred.prio, sd = sd.pred.prio)  

plot(x, dist.pred.priori, type = "l", col = "blue", lwd = 2, 
     main = "Densidad de la distribución predictiva a priori",
     xlab = "x", ylab = "f(x)")

```

Si tenemos en cuenta los datos observados, entonces se utilizará la distribución predictiva a posteriori.

La distribución predictiva a posteriori para una normal de la cual se conoce su varianza es la siguiente:

$$x^*| \textbf{x} \sim  N(w \cdot \nu + (1-w) \cdot \bar{x}, \sigma^2 + \frac{\sigma^2}{n} \cdot (1-w)), \space Donde \space w=\frac{\frac{\sigma^2}{n}}{\frac{\sigma^2}{n}+\tau^2} $$

```{r}
# Calculamos w, mu.pred.post, sd.pred.post
w <- (10^2/18)/((10^2/18)+2^2)

mu.pred.post <- w*170+(1-w)*mean(datos.alumnos.etse)
sd.pred.post <- sqrt(10^2+(10^2/18)*(1-w))

x <- seq(100, 250, length.out = 1000)

dist.pred.posteriori <- dnorm(x, mean = mu.pred.post, sd = sd.pred.post) 

plot(x, dist.pred.priori, type = "l", col = "blue", lwd = 2, 
     main = "Densidad de la distribución predictiva a priori",
     xlab = "x", ylab = "f(x)",
     ylim = c(0,0.06))
lines(x, dist.pred.posteriori, col = 'green', lwd = 2)

legend("topright", legend = c("Distribución predictiva a priori", "Distribución predictiva a posteriori"),
       col = c("blue", "green"), lwd = 2)

```

**6.-** ¿Cuál es la probabilidad a priori de que la altura de este nuevo alumno sea superior a
180 cm? ¿Y la a posteriori?

```{r}
# Probabilitat P(mu < 180) per a priori
pred_prob_pri <- 1 - pnorm(180, mean = mu.pred.prio, sd = sd.pred.prio)
pred_prob_pri

# Probabilitat P(mu < 180) per a posteriori
pred_prob_post <- 1 - pnorm(180, mean = mu.pred.post, sd = sd.pred.post)
pred_prob_post
```
Se aceptan las hipótesis nulas

### Actividad 3:

Volviendo al escenario 3 de los descritos en la actividad anterior, y haciendo uso del formulario de estadística bayesiana que tenéis disponible en el aula virtual resuelve las siguientes
cuestiones:

```{r}
datos.iniciales <- c(15.7, 16.9, 22.8, 12.1, 36.1, 22.5, 12.9, 14.6, 26.2, 15.6)
n <- length(datos.iniciales)
n
```

**1.-** La EMT informa que la frecuencia de paso de los autobuses es de 15 minutos, por tanto
debería llegar 1/15 autobuses por minuto. Plantea una distribución previa conjugada
para el parámetro de la distribución exponencial (número de llegadas a la parada por
minuto) acorde a esta información y con desviación típica de 0.05 unidades.

!!! Pasar a latex ejercicio en la hoja

```{r}
a.priori <- 16/9
b.priori <- 80/3

x <- seq(0, 1, length.out = 1000)
dist.priori <- dgamma(x, shape = a.priori, rate = b.priori)
plot(x, dist.priori, type = "l", col = "blue", lwd = 2, 
     main = "Densidad de la Gamma a priori",
     xlab = "x", ylab = "f(x)")
```

**2.-** Calcula la distribución a posteriori correspondiente a esta prior y resume dicha distribución mediante su media, moda y mediana a posteriori, así como un intervalo de credibilidad a posteriori del 95 %. Representa toda la información que has calculado.

!!! Pasar a latex ejercicio en la hoja

```{r}
a.posteriori <- n+a.priori
b.posteriori <- sum(datos.iniciales)+b.priori

x <- seq(0, 1, length.out = 1000)
dist.posteriori <- dgamma(x, shape = a.posteriori, rate = b.posteriori)
plot(x, dist.priori, type = "l", col = "blue", lwd = 2, 
     main = "Densidad de la Gamma a posteriori",
     xlab = "x", ylab = "f(x)",
     ylim=c(0,30))
lines(x, dist.posteriori, col = 'green', lwd = 2)

legend("topright", legend = c("Distribución predictiva a priori", "Distribución predictiva a posteriori"),
       col = c("blue", "green"), lwd = 2)
```

[Por hacer]
Calcular:
- Media de una gamma (0.053)
- Moda de una gamma (0.049)
- Mediana de una gamma (qgamma(0.5...)=0.052)
- Intervalo de credibilidad al 95%

**3.-** Según comentábamos, la EMT anuncia una tasa de llegada de 1/15 autobuses por
minuto para el tramo horario en el que se han tomado las mediciones. Contrasta la
hipótesis de que la tasa real de llegadas es menor que lo anunciado por la EMT.

$$
H_{0}: \lambda \ge 1/15 \\
H_{A}: \lambda \lt 1/15
$$

[Por hacer]
Calcular la probabilidad y ya está
